【裁判字號】    98,交抗,732
【裁判日期】    980401
【裁判案由】    違反道路交通管理處罰條例
【裁判全文】
臺灣高等法院交通事件裁定            98年度交抗字第731 號
                                    98年度交抗字第732 號
                                    98年度交抗字第733 號
抗 告 人即
原處分機關  交通部公路總局臺北區監理所
受 處 分人  許少秋原名甲○.
上列抗告人即原處分機關因受處分人違反道路交通管理處罰條例
案件，不服臺灣士林地方法院中華民國98年1月8日所為裁定（97
年度交聲字第1420、1421、1424號），提起抗告，本院裁定如下
    主  文
原裁定關於許少秋不罰部分均撤銷，發回臺灣士林地方法院。
    理  由
一、原裁定關於駁回受處分人異議部分（即維持原處分機關所為
    如原裁定附表編號三、四所示之原處分），因未經受處分人
    提起抗告，故不在本院本件審理之範圍，合先敘明。
二、原裁定意旨略以：異議人即受處分人許少秋（原名甲○○，
    於民國97年1月30日更名）所有之車牌號碼7081－FL號自用
    小客車（下稱上開自小客車），先後於附表編號一至三（即
    原裁定附表編號一、二、五）所示之時間、地點，各有如附
    表編號一至三所示之違規行為，分別經附表編號一至三所示
    之舉發機關填製如附表編號一至三所示之舉發違反道路交通
    管理事件通知單逕行舉發，原處分機關因依道路交通管理處
    罰條例第40條（原處分均贅載第1 項）之規定，除就附表編
    號一部分裁處受處分人罰鍰新臺幣（下同）2400元外，其餘
    就附表編號二、三部分則各裁處受處分人罰鍰2200元。經查
    ：
  1.本件如附表編號一所示之舉發通知單，於94年4月29日，以
    掛號郵遞方式向受處分人位於「臺北縣中和市○○路○段12
    2之4號」車籍地址為送達後，因未獲會晤本人，亦無受領文
    書之同居人、受僱人或應送達處所之接收郵件人員，而將該
    違規通知單寄存於中和秀山郵局招領，並作送達通知書2份
    ，1份黏貼於應受送達人住居所、事務所、營業所或其就業
    處所門首，1份置於該受送達處所信箱或其他適當位置，以
    為送達，此有桃園縣政府警察局送達證書1份在卷可按（原
    法院卷第15頁）。惟受處分人於93年12月14日即遷入臺北縣
    中和市○○路246號居住，有遷徒紀錄資料查詢結果1份附卷
    為憑（原法院卷第49、50頁），足認受處分人於原舉發單位
    送達本件附表編號一所示之舉發通知單時之住所地，並非上
    址車籍地址，故原舉發機關未予查知受處分人確實住居所後
    改依正確地址送達，而逕依上址車籍地址送達，尚難認已有
    合法送達。是本件附表編號一所示之舉發通知單並不符合行
    政程序法送達之規定，即不能認為已完成舉發，縱認原處分
    機關將本件附表編號一所示之裁決書於96年8月31日送達受
    處分人時（送達證書見臺灣板橋地方法院96年度交聲字第14
    28號卷第11頁），已完成舉發之動作，然本件附表編號一所
    示違規事實係發生於93年12月2日，距本件受處分人收受本
    件附表編號一所示裁決書之日期即96年8月31日，已逾3個月
    之期間，依道路交通管理處罰條例第90條前段之規定，仍不
    得舉發。
  2.本件附表編號二所示之舉發通知單，於94年3月間以掛號郵
    遞方式向受處分人位於「臺北縣中和市○○路○段122之4號
    」車籍地址為送達後，經郵局退回原舉發機關，原舉發機關
    即未再為任何方式之送達，此有上開舉發通知單信封1份在
    卷可按（原法院卷第7頁）。惟受處分人前於93年12月14日
    遷入臺北縣中和市○○路246號居住後，再於94年6月23日遷
    入臺北市○○區○○路1段32號12樓之7居住，有個人基本資
    料查詢結果1紙附卷可佐（原法院卷第51頁），且其嗣亦於
    96 年8月31日在上址收受裁決書之送達等情，復有送達證書
    影本1件在卷可按（臺灣板橋地方法院96年度交聲字第1429
    號卷第11頁），足認受處分人於原舉發單位送達本件附表編
    號二所示舉發通知單時，並非居住在上址車籍地址，且本件
    應為送達處所並非不明，原舉發機關未予查知受處分人確實
    住居所後改依正確地址送達，而於94年6月24日刊載為公示
    送達，有公達查詢報表1紙在卷可考（原法院卷第10頁），
    尚難認已有合法送達。是本件附表編號二所示之舉發通知單
    並不符合行政程序法送達之規定，即不能認為已完成舉發，
    縱認原處分機關將本件附表編號二所示之裁決書送達受處分
    人時，已完成舉發之動作，然本件附表編號二違規事實係發
    生於94年2月25日，距本件受處分人收受本件附表編號二裁
    決書之日期即96年8月31日，已逾3個月之期間，依道路交通
    管理處罰條例第90條前段之規定，仍不得舉發。
  3.本件附表編號三所示之舉發通知單，於94年4月29日，以掛
    號郵遞方式向受處分人位於「臺北縣中和市○○路○段122之
    4號」車籍地址為送達後，因未獲會晤本人，亦無受領文書
    之同居人、受僱人或應送達處所之接收郵件人員，而將該違
    規通知單寄存於中和秀山郵局招領，並作送達通知書2份，1
    份黏貼於應受送達人住居所、事務所、營業所或其就業處所
    門首，1份置於該受送達處所信箱或其他適當位置，以為送
    達，此有臺北市政府警察局交通警察大隊送達證書1份在卷
    可按（原法院卷第39頁）。惟受處分人於93年12月14日即遷
    入臺北縣中和市○○路246號居住，有遷徒紀錄資料查詢結
    果1份附卷為憑（原法院卷第49、50頁），足認受處分人於
    原舉發單位送達本件附表編號三所示之舉發通知單時之住所
    地，並非上址車籍地址，故原舉發機關未予查知受處分人確
    實住居所後改依正確地址送達，而逕依上址車籍地址為送達
    ，尚難認已有合法送達。是本件附表編號三所示之舉發通知
    單並不符合行政程序法送達之規定，即不能認為已完成舉發
    ，縱認原處分機關將本件附表編號三所示之裁決書於96年8
    月31日送達受處分人時，已完成舉發之動作，然本件附表編
    號三違規事實係發生於94年3月11日，距本件受處分人收受
    本件附表編號三裁決書之日期即96年8月31日，已逾3個月之
    期間，依道路交通管理處罰條例第90條前段之規定，仍不得
    舉發。
    綜上，原處分機關逕予為如附表編號一、二、三所示之處分
    ，裁處受處分人罰鍰，即均有違誤。受處分人以其並非如附
    表編號一至三所示違規行為之駕駛人，據以聲明異議，請求
    撤銷原處分，雖無理由，然附表編號一、二、三所示原處分
    既有上開可議之處，即屬無可維持，爰撤銷如附表編號一、
    二、三所示原處分，並另為受處分人不罰之諭知。
三、原裁定撤銷處分機關如附表編號一、二、三（原法院裁定附
    表編號一、二、五）所示之原處分，並諭知該撤銷部分受處
    分人不罰；本院經核原裁定，固非無見。惟查：
（一）按違反道路交通管理事件統一裁罰基準及處理細則第11條
      第1 項固規定：「行為人有本條例之情形者，應填製舉發
      違反道路交通管理事件通知單（以下簡稱通知單），並於
      被通知人欄予以勾記，其通知聯依下列規定辦理：……四
      、逕行舉發者，應按已查明之資料填註車牌號碼、車輛種
      類、車主姓名及地址，並於通知單上方空白處加註逕行舉
      發之文字後，由舉發機關送達被通知人」。然觀諸道路交
      通管理處罰條例第90條第1 項對於違反該條例之行為，自
      行為成立之日起；行為有連續或繼續之狀態者，自行為終
      了之日起，逾3 個月不得舉發之規定，其立法目的，係在
      避免法律關係遲不確定致生法秩序不安定之結果，並同時
      保障人民權益。可見該條項所指「逾3 個月不得舉發」之
      規定，不過係為促使各處罰機關儘速處理，以免造成案件
      久懸不決，而無法達成交通管理之目的。何況，舉發行為
      性質上本係行政處分，而行政處分的成立要件與生效要件
      有別，在具備成立要件之後，其本身雖能有效成立，惟尚
      須具備生效要件，始能對外發生效力。而上開「送達」之
      要件，衡以最高行政法院68年度判字第838 號裁判意旨所
      指「公法上有特定相對人之意思表示或意思通知，除法律
      有特別規定者外，在非對話為之者，應以達到相對人時生
      效，所謂達到，乃在使相對人居於可瞭解之狀態為已足，
      此在法理上應為當然之解釋」等語，益見上開違反道路交
      通管理事件統一裁罰基準及處理細則第11條第1 項所謂舉
      發通知單由舉發機關送達被通知人，不過係舉發行為之生
      效要件；是該送達縱有瑕疵，衡諸法理，亦不影響舉發行
      為已然成立之事實。此外，上開道路交通管理處罰條例第
      90 條 第1 項所指逾「3 個月」不得舉發，並非以「自行
      為成立日起至『收到』舉發通知單止」為計算之方式，對
      於違規人未依規定變更地址致無法送達之違反道路交通管
      理事件者，則係以原製單付郵日期為完成舉發之日期，此
      亦有交通部86年6 月13日交路字第030342號、86年9 月
      8 日交路字第006274號函可資參照。否則不啻鼓勵受處
      分人得以拒絕收受送達等不正手法，拖延「舉發」時日，
      達到逃避法律制裁之目的，此寧為立法之原意？綜上，可
      知道路交通管理處罰條例第90條第1 項所指「逾3 個月不
      得舉發」之規定，乃對於舉發行為之成立要件所設之限制
      ，至於送達是否合法之判斷，因屬舉發行為之生效要件，
      自不在該條之限制內，縱送達有不合法之情事，所涉者不
      過係救濟期間起算時點之問題，尚與舉發行為本身是否已
      經成立無涉。
（二）查本件受處分人許少秋所有之上開自小客車，先後於附表
      編號一至三所示之時間、地點，各有如附表編號一至三所
      示之違規行為，分別經附表編號一至三所示之舉發機關填
      製如附表編號一至三所示之舉發違反道路交通管理事件通
      知單逕行舉發，並以掛號向受處分人位於「臺北縣中和市
      ○○路○段122之4號」車籍地址郵遞，嗣分別經原處分機
      關裁處罰鍰在案，此有各該舉發通知單、送達證書、裁決
      書影本在卷足憑。而本件附表編號一所示之違規行為時間
      為93年12月2日，舉發機關即桃園縣政府警察局交通隊第
      1次填單舉發寄出時間為93年12月28日（見原法院卷第59
      頁信封內；嗣因遭退回後，舉發機關始於94年4 月29日第
      2 次掛號付郵）；附表編號二所示之違規行為時間為94
      年2 月25日，舉發機關即臺北市政府警察局士林分局交通
      分隊填單舉發寄出時間為94年3 月間（確切日期不明，見
      原法院卷第7 至9 頁；嗣因遭退回後，舉發機關始於94年
      6 月24日刊載為公示送達〈原法院卷第10頁〉；另附表編
      號三所示之違規行為時間為94年3 月11日，舉發機關即臺
      北市政府警察局士林分局交通分隊填單舉發寄出時間為94
      年4 月29日（原法院卷第39頁），足見本件附表編號一至
      三所示之交通違規行為，舉發機關均已於3 個月內對受處
      分人為舉發之意思表示，並無遲延處理之情形，至於後續
      發生之受處分人遷址不明、舉發通知單遭退回等情，不過
      係是否合法送達、該舉發之行政處分有無對外生效之問題
      ，要無損於舉發機關已經依法完成之舉發行為，自不生道
      路交通管理處罰條例第90條第1 項所定「逾3 個月不得舉
      發」之問題至明。詎原法院未察，遽認本件交通違規事件
      自受處分人於96年8 月31日收受裁決書時始完成舉發之動
      作，顯已逾3 個月之期間云云，自有可議。
（三）原法院未予詳究，遽予認定如附表編號一、二、三所示原
      處分不當，因而將上開處分撤銷，並諭知受處分人許少秋
      不罰，尚有未洽。原處分機關抗告意旨以其裁罰日為96年
      8月31日，未逾行政罰法第27條第1項所定裁處權之時效期
      間3年，據以指摘原裁定不當，尚非全然無理由，自應由
      本院將原裁定關於受處分人許少秋不罰部分均撤銷，並發
      回原法院詳予調查後，另為適當之裁定，以昭慎重。
據上論斷，應依道路交通案件處理辦法第26條，刑事訴訟法第41
3 條前段，裁定如主文。
中    華    民    國    98    年    4     月    1     日
                  刑事第九庭審判長法  官  陳貽男
                                  法  官  何信慶
                                  法  官  周盈文
以上正本證明與原本無異。
不得再抗告。
                                  書記官  余姿慧
中    華    民    國    98    年    4     月    1     日
附表：
┌──┬──────┬──────┬─────────┬───────────┐
│編號│原處分裁決書│違 規 時 間 │違   規   地   點 │舉  發  違  規  事  實│
│    │字號（交通部│            │                  │（舉發機關、舉發通知單│
│    │公路總局臺北│            │                  │字號）                │
│    │區監理所北監│            │                  │                      │
│    │自裁字）    │            │                  │                      │
├──┼──────┼──────┼─────────┼───────────┤
│ 一 │裁40-DO01773│93年12月2 日│龜山鄉臺1 線18公里│行車速度，超過規定之最│
│    │94號        │上午3 時36分│                  │高時速20公里以上      │
│    │            │            │                  │（桃園縣政府警察局交通│
│    │            │            │                  │隊、桃警行交字第D00177│
│    │            │            │                  │394號）               │
├──┼──────┼──────┼─────────┼───────────┤
│ 二 │裁40-AC10523│94年2 月25日│重慶北路4 段（高速│行車速度，超過規定之最│
│    │14號        │下午6 時57分│公路）            │高時速未滿20公里      │
│    │            │            │                  │（臺北市政府警察局士林│
│    │            │            │                  │分局交通分隊、北市警交│
│    │            │            │                  │大字第AC0000000號）   │
├──┼──────┼──────┼─────────┼───────────┤
│ 三 │裁40-AC10582│94年3 月11日│重慶北路4 段（高速│行車速度，超過規定之最│
│    │23號        │上午2 時10分│公路）            │高時速未滿20公里      │
│    │            │            │                  │（臺北市政府警察局士林│
│    │            │            │                  │分局交通分隊、北市警交│
│    │            │            │                  │大字第AC0000000號）   │
└──┴──────┴──────┴─────────┴───────────┘


司法院資訊處製作；財團法人民間司法改革基金會備份。
